臺灣高等法院臺南分院民事裁定　　　100年度抗字第16號
抗 告 人　邱 上 平
相 對 人　許陳秀鳳
上列抗告人因與相對人間拍賣抵押物強制執行事件，對於中華民
國99年12月10日臺灣嘉義地方法院所為99年度事聲字第109 號裁
定，提起抗告，本院裁定如下：
    主  文
原裁定廢棄。
    理  由
一、原裁定意旨略以：按修正前民法第757 條明定，物權除本法
    或其他法律有規定外，不得創設。準此依同法第876條第1項
    規定設定抵押權時，土地及其土地上之建築物，同屬於一人
    所有，而僅以土地或僅以建築物為抵押者，於抵押物拍賣時
    ，視為已有地上權之設定。可知基於物權法定主義精神，法
    定地上權必須合於法律之特別規定，始能成立。亦即須於設
    定抵押權時，土地及其土地上之建築物，同屬於一人所有，
    而僅以土地或僅以建築物為抵押者，於抵押物拍賣時為其成
    立法定地上權要件。經查本件執行標的物嘉義市○○段 320
    地號土地（下稱系爭土地）上之第667 棟次建物，並非抵押
    之標的物，此為抗告人所自承，並有土地登記謄本在卷可稽
    ，是抗告人經原法院83年度執字第1159號強制執行事件程序
    ，拍定取得第667 棟次建物時，核與上揭規定所稱抵押物拍
    賣時不符，自無該條之適用，抗告人據以主張第667 棟次建
    物拍賣時應視為已有地上權，並繼承該地上權等語，尚無足
    採。次按基地出賣時，地上權人、典權人或承租人有依同樣
    條件優先購買之權，土地法第104條第1項前段定有明文。然
    查系爭土地及其上第667 棟次建物，原均屬相對人所有，嗣
    抗告人經原法院83年度執字第1159號強制執行事件之拍賣程
    序，拍定取得第667 棟次建物，並於民國（下同）85年7月5
    日領得權利移轉證書等情，業經原法院調取該執行卷宗核閱
    無訛，是系爭土地自抗告人取得第667 棟次建物，迄原法院
    95 年度執字第13879號拍定前止，並未出賣而無土地承買人
    ，自無最高法院48年臺上字第1457號判例，及該院73年度第
    5 次民事庭會議決議意旨，所稱應推斷「土地承買人」與房
    屋承買人間之法律關係為租賃之可言。是抗告人依上揭最高
    法院決議及判例意旨，主張就系爭土地有租賃關係存在，進
    而依土地法第104條第1項規定，主張有優先承買權，自屬無
    據等由，駁回抗告人之聲明異議。
二、抗告人抗告意旨則略以：系爭土地及其上第667 棟次房屋，
    均為相對人所有，相對人於82年11月26日，僅以系爭土地設
    定抵押權，向抗告人借款新臺幣（下同）1千萬元，該第667
    棟次建物則因屬未辦理保存登記建物，故未能為抵押權設定
    登記；嗣該第667棟次建物，經原法院83年度執字第1159 號
    強制執行拍賣，由抗告人承受取得後，抗告人再聲請拍賣系
    爭土地時，其上第667 棟次建物既為抗告人所有，自得於系
    爭土地拍賣時，主張有民法第876條第1項法定地上權規定之
    適用。且上揭最高法院決議及判例意旨，復均謂：「土地與
    房屋同屬一人，而將土地及房屋分開同時或先後出賣時。」
    、「認為使用土地之房屋所有人對土地所有人應支付相當之
    代價，則其法律關係之性質當屬租賃。」則系爭土地及其上
    第667 棟次建物，原既均屬相對人所有，且該建物於83年間
    拍賣由抗告人承受，嗣系爭土地於99年間拍賣，由第三人高
    榮仁拍得買受，應符各該最高法院決議及判例意旨，即拍賣
    之系爭土地與其上第667 棟次建物之所有人間，有租賃法律
    關係存在，抗告人依土地法第104 條規定，對於拍賣之系爭
    土地，自有依同樣條件優先購買權存在等語。併於本院聲明
    求為裁定：
    (一)原裁定廢棄。
    (二)原法院95年度執字第13879 號執行事件，拍賣之系爭土地
      面積728平方公尺，應由抗告人優先承買。
三、按民法第876條所謂之「法定地上權」，固於96年3月28日修
    正公布，並於公布6 月後施行；然該法定地上權之制度，並
    非因該次修正始創設，該次修正僅係針對舊法適用上，於僅
    以土地設定抵押權時，建築物是否於當時已存在，始有本條
    適用之爭議，在該條文第1項、第2項「土地及其土地上之建
    築物」等文字上，增列「設定抵押權時」，以期明確（見該
    條96年3月28日立法理由）。質言之，民法第876條法定地上
    權制度，於96年3月28 日修正前即已存在。次按土地及其土
    地上之建築物，同屬於一人所有，而僅以土地或建築物為抵
    押者，於抵押物拍賣時，視為已有地上權之設定，其地租由
    當事人協議定之，協議不諧時，得聲請法院定之，修正前民
    法第876條第1項定有明文。其立法目的乃基於保護房屋使用
    權之考量，使房屋所有權與土地利用權結成一體，促進房屋
    所有權之安定性，俾調和土地與房屋之利用關係，以避免危
    害社會經濟，並維護公平。因此在判斷法定地上權是否成立
    ，應以社會經濟之公益及抵押權當事人合理利益之維護，為
    重要之基礎。又民法第876條第1項之法定抵押權，雖須以該
    建築物於土地設定抵押權時業已存在為要件，惟若在抵押權
    設定當時，土地及其地上之建築物非屬同一人所有，但在抵
    押權實行時，該建物與抵押之土地已歸相同之人所有，或雖
    非完全相同，但建物所有人與土地其他所有人間均具有密切
    之親屬關係者，為貫徹立法目的，似宜解為仍有該條之適用
    ，最高法院亦著有97年度臺上字第1273號判決意旨足參。
四、經查系爭土地於64年12月22日所有權登記完畢之日起迄今，
    均為相對人所有，其上第667 棟次建物之房屋稅起課日期為
    73年6月，先於73年12月7日系爭土地抵押權設定日期，且該
    建物於抵押物拍賣時亦為相對人所有，並於原法院83年度執
    字第1159號強制執行事件拍賣時，由抗告人承受繳足價金3,
    071,000 元等情，既為兩造所不爭執，並有系爭土地登記第
    二類謄本、原法院不動產權利移轉證書影本、嘉義市政府稅
    務局核發之第667 棟次建物稅籍證明書等件附卷足稽（見原
    審卷第5至6頁、7至9頁），足認系爭土地於設定抵押權予抗
    告人時，該第667棟次建物已存在，並足認該第667棟次建物
    具相當之經濟價值。次按民法物權編關於法定地上權制度，
    於18年11月30日國民政府制定公布物權編全文210 條時即存
    在，96年3 月28日修正公布內容，僅係針對學說爭議，增列
    「設定抵押權時」等文字以杜爭議，既有如上述，則抗告人
    是否得援引法定地上權制度，主張土地法第104 條之優先承
    買權，即可依96年3月28日修正前民法第876條規定審酌，原
    法院逕以物權法定主義駁回抗告人之聲請，而未就系爭土地
    與其上第667棟次建物之所有權成立與變動狀態，及該第667
    棟次建物起造時間加以審究，以定抗告人是否符合修正前民
    法第876 條之規定，而得於系爭土地拍賣時，主張法定地上
    權，似係誤認民法第876 條法定地上權制度之制訂時間，已
    有未當。又土地法第104條第1項前段固僅規定「基地出賣時
    ，地上權人、典權人或承租人有依同樣條件優先購買之權。
    」然強制執行法上之拍賣應解釋為買賣之一種，即以債務人
    為出賣人，拍定人為買受人，此在執行法院通知優先承買權
    人是否優先承買，經優先承買權人表明優先承買，執行法院
    即予同意優先承買之情形亦然。此際即應認優先承買權人與
    執行法院間就買賣標的物及價金已意思表示合致，並基此債
    權契約，進而為移轉所有權登記之物權行為，最高法院著有
    97年度臺上字第1071號判決意旨足參。且違章建築雖不能向
    地政機關辦理登記，然並非不得為交易、讓與之標的，買受
    人受領交付而取得事實上處分權，出賣之原始建築人即不得
    再以其不能登記為由，主張所有權為其原始取得，亦有最高
    法院91年度臺上字第2154號判決意旨可佐。據此系爭土地上
    之第667 棟次建物，雖屬未辦理保存登記之建物，然揆之上
    揭說明，尚難謂於系爭土地拍賣之際，無土地法第104 條規
    定之適用。原法院未查強制執行法上之拍賣，亦為買賣之一
    種，逕行駁回抗告人於原法院之聲請，亦有可議。
五、綜上所述，原法院所屬司法事務官未詳加審認，逕於99年10
    月28日駁回抗告人優先承買權之聲請，是否妥適，顯非無審
    酌必要。原裁定仍維持所屬司法事務官之處分，而駁回抗告
    人之聲明異議，尚有未洽。抗告人執詞指摘原裁定不當，求
    予廢棄，即為有理由。爰由本院將原裁定廢棄，且因優先承
    買權之准駁，為原法院強制執行之事務，並發回原法院另為
    適當之處理。
六、據上論結，本件抗告為有理由，應依強制執行法第30條之 1
    ，民事訴訟法第492條，裁定如主文。
中    華    民    國    100    年    2    月    15    日
                  民事第一庭    審判長法  官  丁振昌
                                      法  官  高明發
                                      法  官  林永茂
上為正本係照原本作成。
本裁定除以適用法規顯有錯誤為理由外，不得再抗告。如提再抗
告，應於收受送達後十日內向本院提出再抗告狀（須附繕本），
並繳納再抗告費新台幣一千元。
提起再抗告應委任律師或具有律師資格之人之委任狀；委任有律
師資格者，另應附具律師資格證書及釋明委任人與受任人有民事
訴訟法第466條之1第1項但書或第2項所定關係之釋明文書影本。
中    華    民    國   100    年    2     月    15    日
                                      書記官  謝素嬿
【附註】
民事訴訟法第495條之1第2項準用同法第466條之1第1、2項規定
：
(1)對於第二審判決上訴，上訴人應委任律師為訴訟代理人。但上
  訴人或其法定代理人具有律師資格者，不在此限。
(2)上訴人之配偶、三親等內之血親、二親等內之姻親，或上訴人
  為法人、中央或地方機關時，其所屬專任人員具有律師資格並
  經法院認為適當者，亦得為第三審訴訟代理人。
民事訴訟法第466條之2第1項：
  上訴人無資力委任訴訟代理人者，得依訴訟救助之規定，聲請
  第三審法院為之選任律師為其訴訟代理人。